臺灣高雄地方法院民事裁定　　　　　　　　 94年度破字第6號
聲　請　人　長谷生活科技股份有限公司
法定代理人　甲○○
代　理　人　李玲玲律師
　　　　　　何俊墩律師
　　　　　　李美慧律師
聲請人聲請宣告破產事件，本院裁定如下：
  主  文
聲請駁回。
聲請費用由聲請人負擔。
  理  由
一、聲請意旨略以：
  (一)聲請人原名長谷建設（股）公司，於民國67年創立，歷年來
    於提昇居住品質方面，均屢創佳績。惟自亞洲金融風暴以後
    ，台灣股市下滑，金融業對傳統產業緊縮銀根，加速收回放
    款，加上房地產低迷，現金流量發生急遽變化，從88年起陸
    續被債權銀行收回資金約新台幣（下同）61億元資金，措手
    不及，使得聲請人資產個案無法開發，營收因此減少，到期
    銀行債權不再續借，期間稅賦亦不斷累計，惡性循環至目前
    困境，雖曾於90年間聲請重整亦告失敗，財務狀況終未能改
    善，而自94年2 月22日本件聲請破產時至今96年8 月31日止
    ，又陸續遭債權人強制執行償還債務達31億4884萬7997元。
  (二)聲請人目前財產狀況如下：
  1.有負擔部分：
    (1)不動產土地公告現值加房屋課稅現值計1 億4753萬4533元
      ，設定最高限額抵押債權為6 億720 萬元。
    (2)暫信託於長捷開發公司（下稱長捷公司）管理之不動產，
      依土地公告現值加房屋課稅現值計3702萬716 元，設定最
      高限額抵押債權2 億199 萬元。
    (3)銀行存款278萬2161元，設定質權亦為278萬2161元。
    (4)轉投資股權之股票，依面額10元計，價值1 億2196萬6000
      元。
  2.無負擔部分：
    (1)依土地公告現值及房屋課稅現值計算為4070萬6315元。
    (2)暫信託於長捷公司之不動產，聲請人有權終止，依土地公
      告現值及房屋課稅現值計為502 萬3805元。
    (3)銀行存款141萬2718元，其中140萬以現金保存。
    (4)轉投資股權之股票，依面額10元計算為2 億4430萬1930元
      。
    (5)應收帳款債權至96年8 月31日止，合計為2 億967 萬6019
      元。
  (三)依前述財產狀況估算時程，本件破產管理人之報酬及進行變
    價、分配等程序費用，應不致於超過100 萬元，以聲請人之
    現金及存款已足夠支付，且處分無負擔之財產亦有現金流入
    可為挹注，顯有破產實益。今依聲請人之資產負債表顯示負
    債已大於資產，又無重建更生之可能，已符破產要件，爰請
    准予裁定宣告破產，使聲請人得以合法結束公司。
二、聲請人公司經董事2 人決議提出本件破產聲請，程序於法不
    合，理由如下：
  (一)按股份有限公司資產顯有不足抵償其所負債務時，除得依第
    282 規定辦理向聲請法院重整外，董事會應即聲請宣告破產
    。公司法第211 條第2 項定有明文。並參照台灣高等法院80
    年度抗字第1182號裁判要旨：「查公司資產顯有不足抵償其
    所負債務時，董事長應即代表公司聲請宣告破產，此觀公司
    法第208 條第3 項及第211 條第2 項之規定甚明。而現行公
    司法，就有關股份有限公司執行業務機關之規定，係採董事
    集體執行制，公司業務之執行，原則上均由董事會決定之，
    對外則由董事長代表公司，董事並無單獨執行業務或代表公
    司之職權。」所示見解，聲請人公司前既已提出聲請重整，
    經本院90年整字第5 號91年7 月2 日裁定駁回聲請在案（卷
    (五)44頁），則今提出本件破產聲請，依法自應經董事會決議
    行之，自屬當然。
  (二)而「公司董事會，設置董事不得少於三人，由股東會就有行
    為能力之人選任之。」如「董事缺額達三分之一時，董事會
    應於三十日內召開股東臨時會補選之。但公開發行股票之公
    司，董事會應於六十日內召開股東臨時會補選之。」同法第
    192 條第1 項及第201 條亦各有規定。本件聲請人係公開發
    行公司，於92年6 月17日登記時有董事長甲○○、董事陳彩
    繁及鍾正光共3 人（卷(五)225 頁），固符合法律規定。但之
    後陳彩繁董事因持股遭金融機構斷頭賣出，致持股低於選任
    時之1/2 ，依同法第197 條第1 項規定自然解任，其公司董
    事缺額達1/3 ，應於限期內依法完成董事補選事宜，雖經台
    灣證券交易所（股）公司（下稱證交所）91年1 月10日台證
    （91）上字第100073號函（卷(五)175 頁）令其辦理，然迄今
    仍未辦補選，故聲請人公司僅登記有董事長甲○○、董事鍾
    正光2 人，另一董事則缺額之情，有聲請人公司最新公司登
    記表（卷(五)229 頁）可憑，因此本件聲請人公司之董事人數
    目前未達法定最低人數，並無疑義。
  (三)按「公司業務之執行，除本法或章程規定應由股東會決議之
    事項外，均應由董事會決議行之。」而「董事會執行業務，
    應依照法令章程及股東會之決議。」同法第202 條、193 條
    有明揭。茲聲請人公司於93年12月24日僅以董事甲○○、鍾
    正光（以視訊出席）2 人即決議提出本件破產聲請，有聲請
    人公司董事會議出席董事簽名冊及董事會議事錄（卷(一)13、
    14頁）可稽，係在董事缺額達1/3 時未依主管機關函令依法
    補選前，又不符法定最低董事人數情形下逕自召開，則其決
    議提出，當然違背公司法規定，程序於法不合。
  (四)對此決議合法性之質疑，聲請人公司雖提出經濟部93年12月
    2 日經商字第09302202470 號函釋（卷(五)176 頁），謂董事
    僅剩2 人仍可召開董事會，認於法無不合。但觀其全文，謂
    按公司法第201 條規定：「董事缺額達三分之一時，董事會
    應於30日內召開股東臨時會補選之。但公開發行股票之公司
    ，董事會應於60日內召開股東臨時會補選之」；又同法第17
    1 條規定：「股東會除本法另有規定外，由董事會召集之」
    。為此，公司如因其他因素，僅剩2 人以上之董事可參與董
    事會時（2 人以上方達會議之基本形式要件），可依實際在
    任而能應召出席董事，以為認定董事會應出席之人數，由該
    出席董事以董事會名義召開臨時股東會改（補）選董（監）
    事，以維持公司運作等語之意旨以觀，該函釋應在於解決因
    董事人數未達3 人法定最低門檻，致連其應決議召開股東臨
    時會之事，亦出現決議程序合法性之現實難題而來，使僅2
    人董事之公司在未補選前，仍得合法決議召開股東臨時會補
    選董事，不得因此而謂不經股東臨時會補選前，僅2 人之董
    事，概得決議行任何公司法規定，如第246 條第1 項前段「
    公司經董事會決議後，得募集公司債。」、第266 條第2 項
    「公司發行新股時，應由董事會以董事三分之二以上之出席
    ，及出席董事過半數同意之決議行之。」第282 條第2 項「
    公司為前項（重整）聲請，應經董事會以董事三分之二以上
    之出席及出席董事過半數同意之決議行之。」等屬董事會之
    法定職權，否則應經股東臨時會補選董事之法律規定，豈不
    成具文，法理至明。即使本院函（卷(五)194 頁）請經濟部對
    此函釋進一步釋義，其於96年11月1 日經商字第0960214360
    0 號覆函（卷(五)234 頁）仍重申公司法第193 條：「董事會
    執行業務，應依照法令章程及股東會之決議。董事會之決議
    ，違反前項規定，致公司受損害時，參與決議之董事，對於
    公司負賠償之責．．．。」及第23條第1 項：「公司負責人
    應忠實執行業務並盡善良管理人之注意義務，如有違反致公
    司受有損害者，負損害賠償責任。」等規定，強調董事會執
    行職務，應遵守法令之旨，可見聲請人執該函認僅剩2 人董
    事，仍可召開董事會決議提出破產聲請之見解，應屬誤會，
    本院不採。
  (五)準上，本件破產聲請依法既應經董事會決議行之，則聲請人
    公司自應遵上開證交所函令，依經濟部該函釋意旨，速經現
    2 人董事決議召集股東臨時會補選董事遞補原董事陳彩繁。
    今聲請人公司既未經合法補選程序，逕以不合規定之2 人董
    事決議提出本件破產聲請，程序自有未合，應予駁回。
三、依破產法第5 條，民事訴訟法第249 條第1 項第6 款、第95
    條、第78條規定，裁定如主文。
中　　華　　民　　國　　96　　年　　11　　月　　7 　　日
                  民事第七庭　法　官　藍家慶
正本係照原本作成。
如對本裁定抗告須於裁定送達後10日內向本院提出抗告狀，並繳
納裁判費新台幣1,000元。
中　　華　　民　　國　　96　　年　　11　　月　　7 　　日
                              書記官　許雅惠
